---
title: |
  [Investissement social et nouvelles formes de pauvreté](https://theses.fr/2024EHES0027)
subtitle: "Un résumé étendu"
author:
  - name: Arthur Heim
    email: arthur.heim@cnaf.fr
    website: https://arthurheim.github.io/Personal-Website
    affiliation: Caisse nationale des allocations familiales 
abstract: |
  Ce document synthéthise la thèse de doctorat en Sciences économiques, spécialitée Analyse et Politique Economiques (APE) intitulée ["Investissement social et nouvelles formes de pauvreté: essais sur la mise en œuvre et l'évaluation de politiques sociales et familiales en France"](https://theses.fr/2024EHES0027) soutenue le 24 Avril 2024. Ces recherches s'intéressent en particulier au problème des inégalités d'accès aux modes d'accueils formels et aux politiques de lutte contre la pauvreté à destination des familles monoparentales. Elles ont été menées à l'EHESS dans l'école doctorale ED-465 Paris Jourdan Sciences économiques sous la direction de Marc Gurgand (*CNRS, PSE*) et à la Caisse nationale des allocations familiales de 2019 à 2024 dans le cadre d'un contrat CIFRE puis d'un CDI. Les membres du jury sont Anne Boring (*Erasmus University Rotterdam*), Rafael Lalive (*Université de Lausanne*), Karen Macours, (*INRAE, PSE*) et Camille Terrier (*Queen Mary University of London*).
date: "`r format(Sys.time(), '%d %B, %Y')`"
format: html
bibliography: BiblioPHDHEIM.bib

---



```{r setup, include=FALSE}
knitr::opts_chunk$set(echo = FALSE,message=FALSE, warning=FALSE,fig.width = 8,fig.height = 5,fig.pos = "H" #, 
#cache.lazy = FALSE)
)

library(pacman)
p_load(here)
```

<!-- \clearpage -->

# Introduction {.unnumbered}

L'investissement social est une approche visant à reconfigurer la protection sociale pour mieux accompagner les individus dans leurs trajectoires de vie [@HemerijckHuguenot-Noel2022]. Il cherche notamment à répondre à l'évolution complexe des besoins sociaux résultant de multiples transformations liées aux mutations familiales avec une diversification des formes de ménages et une évolution des relations sociales marquée par le déclin des grands collectifs d'action. S'y ajoutent de nouveaux droits allant vers plus d'égalité pour les femmes, les minorités et autres groupes marginalisés, ainsi que des transformations économiques et institutionnelles liées à la mondialisation, la construction européenne, les progrès technologiques, etc.

Les familles monoparentales occupent une place centrale dans la littérature sur l'investissement social car souvent ciblées par les politiques visant à concilier vie familiale et professionnelle. À l'échelle européenne, des budgets conséquents sont alloués à diverses initiatives telles que les politiques d'activation, les services de garde d'enfants, ainsi que la promotion de l'égalité des chances, dans l'éducation et la santé [@CantillonVanLancker2011a].

Bien que l'investissement social occupe une position privilégiée dans la conception des politiques publiques de la plupart des pays de l'OCDE et revête une importance capitale dans d'autres domaines des sciences sociales [@HemerijckEtAl2023a], cette notion demeure relativement marginale en économie. Cette thèse adopte l'investissement social comme cadre normatif pour concevoir et évaluer des politiques de lutte contre la pauvreté à l'aide de méthodes à la pointe de la recherche en économie.

## Contribution à l'évaluation des politiques de lutte contre la pauvreté de 2017 à 2022 {.unnumbered}

Cette thèse prolonge et appronfondit les travaux menés depuis 2016 à France stratégie et la Caisse nationale des allocations familiales (Cnaf) sur l'investissement social[^1]. Mes recherches doctorales ont également nourri et été nourries par une activité complémentaire rémunérée de conseiller scientifique à France stratégie de 2019 à 2022. Dans le cadre de mes missions, j'ai notamment contribué aux travaux du comité d'évaluation de la [[Stratégie nationale de prévention et lutte contre la pauvreté]{.underline}](#0)[^2] inaugurée en Octobre 2018 par le Président Emmanuel Macron. Cette dernière était par ailleurs explicitement ancrée dans une perspective d'investissement social et formulait "*cinq engagements pour un modèle social de l'émancipation*":

```{=tex}
\begin{enumerate}

\item \label{Engagement1}  L’égalité des chances dès les premiers pas pour rompre la reproduction de la pauvreté
\item \label{Engagement2}  Garantir au quotidien les droits fondamentaux des enfants
\item \label{Engagement3}  Un parcours de formation garanti pour tous les jeunes
\item \label{Engagement4}  Vers des droits sociaux plus accessibles, plus équitables et plus incitatifs à l’activité
\item \label{Engagement5}  Investir pour l’accompagnement de tous vers l’emploi

\end{enumerate}
```
L’investissement social fait la promesse que la dépense sociale engagée aujourd’hui rapportera à un moment donné dans le futur si elle est orientée vers la dotation des individus en capital humain. Au delà du *marketing politique* -- qui tend à vider le concept de sa substance tant celui-ci se retrouve parfois dévoyé [@Damon2015; @BandelowHornung2019; @brandal2021] -- il ne peut avoir de traduction opérationnelle qu’à la condition – forte – d’être capable de démontrer ces retours [@Heim2017cf].

### Comment les politiques d'investissement social affectent-elles la dynamique de la pauvreté en France ? {.unnumbered}

Les évaluations menées ou commanditées par France stratégie[^3] sur la période 2019-2022 offrent une production scientifique extrêmement riche tout en soulignant les importantes difficultés rencontrées pour les réaliser ; la temporalité tardive, les conditions de mise en œuvre et les faibles ressources consacrées à l'évaluation rendant souvent impossible l'analyse des effets des politiques menées. Les rapports soulignent notamment l'absence d'expérimentations et le manque d'anticipation pour mettre en œuvre les conditions permettant des analyses causales.

Si cette thèse ne constitue pas, *strico sensu,* une évaluation de la Stratégie pauvreté, chaque chapitre peut néanmoins être rattaché aux politiques menées sur la période pour atteindre les engagements \ref{Engagement1}, \ref{Engagement4} et \ref{Engagement5}. Elle contribue ainsi à son évaluation *lato sensu* en mobilisant des méthodes économiques variées: *market design*, expérimentation aléatoire contrôlée, économétrie semi-paramétrique, etc., répondant partiellement aux manquements soulignés par France stratégie. Mes recherches se basent en effet sur l'analyse de deux larges expérimentations de terrain, menées grâce au soutien de la Cnaf dans le cadre de la stratégie d'investissement social de la Convention d'objectif et de gestion de 2018-2022[^4].

## Le projet ISAJE (*Investissement social dans l'accueil du jeune enfant*) {.unnumbered}

<!-- La prise en charge de la petite enfance joue un rôle crucial dans les trajectoires de vie des enfants et des parents, avec des implications profondes pour l'égalité des genres, les résultats économiques et le bien-être de la société [@Schmutz2024; @BergerEtAl2021]. Cependant, la succession de choix qui mènent certaines familles à obtenir une place en crèche, tandis que d'autres n'y parviennent pas, révèle les difficultés à identifier et à mesurer ces effets. -->

<!-- La prise en charge de la petite enfance joue un rôle crucial dans les trajectoires de vie des enfants et des parents, avec des implications profondes pour l'égalité des genres, les résultats économiques et le bien-être de la société [@Schmutz2024;@BergerEtAl2021]. L'accès aux modes d'accueil formels est ainsi souvent considéré comme une politique hautement stratégique. Cependant, la succession de choix qui mènent certaines familles à obtenir une place en crèche, tandis que d'autres n'y parviennent pas, révèle les difficultés à identifier et à mesurer ces effets. En effet, la décision de certains parents d'inscrire leurs enfants, les préférences exprimées, les décisions des commissions, les confirmations des parents, etc. dépendent de caractéristiques souvent inobservables, de préférences et de stratégies qui varient selon le contexte, l'offre disponible et les alternatives, les critères de priorité, etc. Dans ces conditions, comment peut-on mesurer efficacement les effets de l'accueil du jeune enfant ? -->

ISAJE est un ensemble de recherches co-portées par Julien Combe, professeur d'économie à l'École polytechnique, dans le cadre d'un partenariat pluriannuel entre la Cnaf et l'École Polytechnique. Le projet conçoit et applique des théories de *market design* pour proposer des algorithmes d'affectation des places en crèche avec une composante aléatoire dans le départage des dossiers ayant des priorités égales. À l'instar des travaux sur les choix d'école[^5], ce design permet de maîtriser le processus de sélection sans modifier fondamentalement les conditions d'accès en crèche, tout en générant des variations aléatoires traçables de probabilité d'accès pour des analyses causales. Entre 2020 et 2024, nous avons convaincu neuf grandes agglomérations urbaines d'accepter, en toute transparence, l'automatisation de leurs commissions avec des priorités en partie stochastiques. Trois collectivités[^6] sont restées impliquées pendant quatre ans, trois paires d'autres pendant trois[^7], deux[^8] et un[^9] an respectivement. Au total, environ 20 000 familles ont été soumises à ces procédures automatisées pour 5 000 places en crèche, et le projet est toujours en cours en 2024.

Le chapitre \ref{sec:RATM} présente la théorie et exploite les données générées par le recours à ces algorithmes pour expliquer le rôle des choix des décideurs dans les inégalités d'accès en crèche. La collecte de données étant toujours en cours au moment de la rédaction, des accords de confidentialité restreignent les analyses à deux territoires. La suite du projet consiste notamment à apparier sur le CASD les données de l'ensemble des commissions d’attribution de l'expérimentation ISAJE d’une part, et les données des allocataires Cnaf d’autre part. Les données des commissions renseignent sur les préférences des parents, leurs décisions, leurs accès et recours effectifs à des modes d'accueil des jeunes enfants. Les données longitudinales de la Cnaf couvrent la quasi-totalité des familles avec enfants de moins de 3 ans et contiennent un ensemble riche d’informations sur les ressources des foyers, l’accès à différentes prestations sociales, la composition du foyer, etc. Cette nouvelle base de données à venir sur le CASD est, à ma connaissance, une première mondiale et nous permettra notamment de :

-   Mesurer les effets de l’obtention d’une place en crèche sur la participation au marché du travail des parents, les revenus, la stabilité des couples et les décisions de fertilité ultérieures;
-   Analyser la demande pour des modes d’accueil collectifs en comparant les parents inscrits avec tous les parents d’enfants de moins de 3 ans sur le bassin d’inscription en crèche;
-   Analyser les préférences et décisions des parents suite aux décisions des commissions et le recours aux modes d’accueil et les inégalités d’accès en crèche en fonction de l’origine sociale des familles.

Ce projet s'inscrit dans la démarche de données ouvertes de la Cnaf, rendant accessibles ces nouvelles données à d'autres chercheurs via le CASD et proposant des outils informatiques sous licence *open source*. Le projet ISAJE est reconnu comme un investissement social par la nouvelle Convention d'objectifs et de gestion 2023-2027 entre la Branche famille et l'État. Cette dernière permet aux territoires de solliciter la Cnaf pour utiliser les algorithmes d'affectation des places en crèches développés dans le cadre de cette recherche[^10].

## Le programme *Reliance* {.unnumbered}

Le programme *Reliance* propose un accompagnement intensif et global, à destination des cheffes de familles monoparentales bénéficiaires du RSA depuis au moins deux ans sur le territoire du Grand Nancy[^11]. L'accompagnement d'un an comprend à la fois des séances collectives et individuelles, adaptées aux horaires et calendriers scolaires ainsi qu'un lieu d'accueil pour les enfants pendant la durée du suivi. Il s'inscrit dans la droite ligne des politiques d'activation soutenues dans le \ref{Engagement5}$^\text{ème}$ engagement de la Stratégie pauvreté.

Alors que les rapports officiels récents étrillent la mise en œuvre de l'accompagnement social des allocataires du RSA [@PitollatKlein2018 ; @Damon2018 ; @courdescomptes2022a], cette expérience emprunte une voie différente, avec un soutien intensif, un processus de recrutement innovant et une place importante pour l'évaluation. *Reliance* est alors cité en modèle à suivre par ces mêmes rapports et le Conseil départemental a reçu le prix Afigèse[^12] 2021 dans la catégorie "évaluation des politiques publiques", alors que les résultats de l'évaluation d'impact n'étaient pas encore connus. Le programme a également bénéficié d'un soutien politique important, avec notamment une visite officielle[^13] d' Agnès Buzyn et Chirstelle Dubos - alors ministre et secrétaire d'État -, et fait l'objet de plusieurs articles dans des journaux régionaux, des émissions de radio et d'autres médias spécialisés.

Il s'adresse à une population à 95% fémininine et particulièrement vulnérable: 97% vivent sous le seuil de pauvreté au moment du tirage au sort avec une ancienneté moyenne au RSA de 6 ans. Le contenu s'appuie sur un corpus de recherches pluridisciplinaires et sur l'expertise des porteuses du projet, toutes très qualifiées et expérimentées. Le programme mobilise également d'autres institutions telles que Pôle emploi et la Caisse des allocations familiales (Caf), notamment pour favoriser l'accès aux droits et favoriser l'accès à l'emploi. La Cnaf a co-financé une partie du programme en intégrant, dès le départ, des conditions sur l'évaluation d'impact et m'a confié la responsabilité du design et de sa mise en œuvre.

L'expérimentation se base sur: 1) le tirage d'un échantillon aléatoire dans la population éligible[^14]; 2) l'affectation aléatoire stratifiée[^15] d'un *encouragement* à participer pour sélectionner les participantes 3) l'appariement de ces données expérimentales aux données de la Cnaf. J'ai pré-enregistré l'expérimentation sur [socialscienceregistry.org](https://www.socialscienceregistry.org/trials/5930) avant d'accéder aux données de sorte à garantir l'intégrité de cette recherche et la protéger de pressions politiques et incitations à rapporter des effets positifs. Initialement prévu pour 3 ans, *Reliance* a finalement été mis en place chaque année de 2018 à 2022 pour tenir compte des conséquences de la pandémie de Covid-19. Ce programme a également fait l'objet d'une analyse qualitative [@FORS2020] et trois vagues d'enquêtes restent à analyser pour mesurer les effets du programme sur d'autres dimensions.

Le chapitre \ref{sec:WelfareToWhat} mesure les effets sur l'emploi et le revenu disponible et le chapitre \ref{sec:TaxBurden} analyse les réactions aux incitations du système socio-fiscal renforcées par la participation au programme. <!-- Le chapitre 2 est en cours de révision pour une soumission au European Economic Review. -->

# Rage against the matching: Fairness and inequalities in a market design experiment of daycare assignment in France

\label{sec:RATM}

Ce chapitre est co-signé avec Julien Combe et porte sur les mécanismes d'affectations des places en crèche et une analyse des inégalités sociales d'accès liées au fonctionnement des commissions d'attribution. Il définit et teste, en condition écologique, de nouveaux outils favorisant l'équité et la transparence dans les processus d'attribution. Il documente également les facteurs structurant les inégalités d'accès aux modes d'accueil et comment les choix politiques de conception et de priorité les influencent.

La littérature montre que les familles d'origines sociales défavorisées bénéficient davantage des services de garde d'enfants [@Schmutz2024; @jenkins2023; @vanHuizenPlantenga2018]. Pourtant, la sous-population des familles ayant recours aux crèches est fortement sélectionnée en faveur des familles à revenus élevés [@CarbucciaEtAl2023; @PavoliniVanLancker2018; @PetitclercEtAl2017]. Ce phénomène, connu dans la littérature sur l'investissement social sous le nom d'effet "Matthieu", soulève des questions importantes. Pour que les politiques petite enfance puissent atteindre les objectifs qui leurs sont assignés, il est nécessaire de s’assurer que ceux qui peuvent en bénéficier le plus y ont accès. Dans le cas des crèches, la rareté impose de faire des choix, et chaque choix implique un coût d’opportunité.

<!-- ## Question de recherche  -->

<!-- Les modes d'accueils formels, accessibles et de qualité, font partie des interventions précoces susceptibles d'affecter positivement le développement des enfants et de permettre aux parents - aux mères en particulier - de participer au marché du travail. La littérature montre que les familles d'origines sociales défavorisées bénéficient davantage de ces politiques [@vanHuizenPlantenga2018 ; @CurrieAlmond2011]. Pourtant, la sous-population des familles utilisant les services de garde d'enfants est fortement sélectionnée en faveur des familles à revenus élevés [@LanckerGhysels2012; @PetitclercEtAl2017]. Ce phénomène, connu dans la littérature sur l'investissement social sous le nom d'effet "Matthieu"[^14], soulève des questions importantes avec des implications politiques diverses. -->

<!-- Pour que les politiques petite enfance puissent atteindre les objectifs qui leurs sont assignés, il est nécessaire de s’assurer que ceux qui peuvent en bénéficier le plus y ont accès. Dans le cas des crèches, la rareté impose de faire des choix, et chaque choix implique un coût d’opportunité. -->

<!-- -   *Dans quelle mesure est-il possible de mettre en place un mécanisme optimal d'attribution des places en crèche ? Quelles sont les conséquences des différents choix de conception ?* -->

## Principale contribution théorique

<!-- Le problème de l'affectation en crèche est semblable au problème de choix d'école, pour lesquels il existe de nombreuses solutions et applications réussies [@AbdulkadirogluSonmez2003]. Cependant, le contexte institutionnel pour l'affectation des places en crèche en France implique des contraintes de diversité dans toutes les structure et les procédures d'attribution. -->

<!-- Ces dernières jouent un rôle important dans le manque de transparence des procédures d'attribution de places en crèche. En effet, les commissions d'attribution ne trient pas simplement les dossiers par priorités dans une crèche, elles considèrent l'attribution au sein de lots de places dotés de règles d'éligibilité^[Bornes d'âge par exemple] et de priorité dont les définitions varient à l'intérieur et entre les crèches, générant ainsi plus ou moins de concurrence entre les lots, et donc des variations dans les probabilités d'attribution. -->

<!-- Fournir une notion de stabilité dans un cas avec des contraintes multidimensionnelles et de diversité est donc à la fois pertinent sur le plan théorique et nécessaire pour assurer la transparence et le respect du processus. Cela permet aussi de clarifier l'importance stratégique de la définition des lots au seins des crèches. -->

Nous nous appuyons sur les développements récents sur l'appariement avec des contraintes multidimensionnelles [@KamadaKojima2023; @DelacretazEtAl2023] et la littérature sur le choix d'école avec contraintes de diversité [@EhlersEtAl2014]. La théorie fournit des résultats qui ont une portée normative [@Li2017]: l'absence d'envie justifiée s'interprète en terme de justice procédurale ; l'optimalité pour les familles aide à garantir la transparence et rend la participation au marché moins risqué pour les familles, etc. La théorie permet aussi de clarifier les arbitrages entre différents objectifs pour les décideurs. Par exemple, l'un de nos algorithmes dérive des résultats de @DelacretazEtAl2023 sur le problème de l'affectation des réfugiés et leur résultats impliquent que pour l'affectation des places en crèche par jour, aucun algorithme ne peut respecter les priorités sans possiblement laisser des places vacantes. La notion même de stabilité d'une affectation peut ne pas exister ou il peut y en avoir plusieurs et conduire à des équilibres différents. Il y a là des choix politiques affectant la perception de justice distributive [@KasyAbebe2021; @BinnsEtAl2018].

Notre résultat principal examine le pouvoir des élus dans la définition du marché des places en crèche[^16] (DAM) autour d'une séquence de choix de design : 1) inclure ou non les préférences sur les jours, 2) définir une partition des capacités avec règles d'éligibilité et priorités, et 3) choisir une notion de respect des priorités face aux places vacantes. Les combinaisons de ces choix permet de transformer le problème compliqué spécifique à chaque territoire en une version qui peut être résolue à partir d'algorithmes existants, et étendent leurs propriétés. Pour chaque DAM, nous démontrons l'existence d'une unique affectation équitable optimale pour les familles (SOFA) respectant la définition *choisie* du respect des priorités. Nous introduisons également une notion de stabilité sur les "demandes initialement réalisables" et montrons qu'éliminer les vœux initialement incompatibles avec l'offre Pareto domine l'affectation qui les conserve.

## Données et méthodes mobilisées

Nous utilisons les données de deux territoires : l'un avec plusieurs années d'affectation et l'autre utilisant une version simplifiée du problème. À partir de ce dernier, nous mettons en évidence l'importance des contraintes de diversité via un modèle de discontinuité de régression autour des bornes d'âge. Le premier territoire couvre 2020-2024, avec environ 1200 demandes pour 420 places par commission. Les priorités sont basées sur la distribution conjointe de l'emploi et du statut relationnel, ajoutent des poids de « circonstances » pour les situations plus compliquées[^17], et étalent la distribution avec l'ancienneté de l'inscription, ouverte à partir de la déclaration de grossesse. Ce dernier élément, particulièrement saillant dans les informations transmises aux familles, encourage les inscriptions précoces et explique, à lui seul, plus de 75% de la variance des priorités. Nos analyses reposent pour beaucoup sur la comparaison de simulations d'affectations alternatives. Une réforme non annoncée des poids de priorité au milieu de la période, favorisant les couples bi-actifs et les familles monoparentales actives, offre une expérience naturelle idéale.

## Principaux résultats empiriques

L'analyse du rôle des critères utilisés dans le premier territoire montre que les poids sociaux permettent bien d'affecter les probabilités d'affectation conditionnelles des groupes ciblés. Cependant, les seuls groupes pour qui la probabilité moyenne change lorsqu'on ajoute le critère d'ancienneté sont les familles monoparentales actives qui, bien qu'ayant le plus haut poids social, se retrouvent évincées du fait d'inscriptions généralement plus tardives (@fig-MainISAJE en Annexe). En effet, une inscription précoce ne peut pas être une stratégie pour celles devenues mères isolées plus tard dans leur grossesse. En revanche, le groupe majoritaire des couples bi-actifs suit largement cette stratégie, engendrant des externalités négatives sur celles inscrites plus tard, notamment celles qui n'avait pas l'opportunité d'adopter cette stratégie. Dans ce territoire, ce critère génère à lui seul une forte corrélation entre date de naissance et probabilité d'affectation.

Le territoire utilisant la version simplifiée du problème consacre la vaste majorité de l'offre à des enfants nés l'année de la commission alors que les demandes et les priorités sont distribuées de façon continue autour de ces seuils d'âge. Il en résulte un saut de probabilité d'affectation de 80 points de probabilité pour les enfants nés en décembre ou janvier.

## Implication pour les politiques publiques

Nos résultats montrent que l'effet Matthieu est fortement accentué par des choix de conception et notamment la définition des critères de priorité et quotas de places. Les effets distributifs au sein des places de marchés crée d'importantes pertes d'efficacité en réduisant les opportunités des familles plus vulnérables. Ces mécanismes distributifs rarement observables peuvent également expliquer l'absence d'effet des augmentations de l'offre d'accueil sur l'emploi des mères [@Pora2020].

Si la valdité externe de ces analyses peut sembler limitée, les phénomènes analysés résultent de politiques abondamment utilisés [@Herman2017]. Surtout, elles vérifient les propriétés théoriques de nos algorithmes et illustrent les nouveaux outils de pilotage et d'évaluation des politiques publiques que nous développons, et notamment la possibilité de simuler des contrefactuels permettant des analyses causales des stratégies d'inscription et des probabilité d'admission de parents de différents groupes sociaux, des analyses de ségrégation, etc. Ces outils doivent d'ailleurs être progressivement déployé dès 2025 dans le cadre du nouveau Service publique de la petite enfance.

# Welfare-to-What ? Experimental evaluation of an activation programme for single mothers in poverty in France

\label{sec:WelfareToWhat}

Ce chapitre interroge l'efficacité de programmes d’accompagnement global vers l’emploi pour permettre aux familles monoparentales de sortir de la pauvreté par l’activité. Pour celà, j'analyse les effets du programme *Reliance* en utilisant le tirage au sort comme source d'identification et des données administratives en panel pour estimer leur dynamique. J'analyse également les différences entre les résultats expérimentaux et ce qu'on aurait conclu sans expérimenation aléatoire avec des doubles-différences modernes [@CallawaySantAnna2020 ; @SunAbraham2020].

Ce chapitre est en cours de révision pour une soumission au European Economic Review.

## Rare expérimentation aléatoire en France

Les familles monoparentales bénéficiaires de minima sociaux figurent parmi les populations les plus vulnérables et il existe peu de littérature de qualité quant à l'efficacité des politiques de retour à l'emploi en Europe [@GibsonEtAl2018; @Gorey2009]. Alors que les politiques d'activation sont devenues le principale cadre d'intervention pour les familles monoparentales [@KnijnEtAl2007], il est surprenant de constater le peu de données existantes pour guider les politiques publiques. Par exemple, la revue systématique de littérature de @VoorenEtAl2019 n'inclut aucune recherche en France alors qu'elle comporte 372 estimations en Allemagne. Dans les recensions en français de @CerveraEtAl2017 et @AbadiaEtAl2017, on trouve seulement quelques analyses quantitatives portant principalement sur les chômeurs et jeunes adultes et la seule expérimentation française visant les bénéficiaires de minima sociaux n'a pas été publiée et porte sur l'époque du RMI [@CreponEtAl2013b]. <!-- Dans une revue de l'effet du soutien social sur diverses dimensions, @CerveraEtAl2017 notent seulement quelques analyses quantitatives en France. Les exceptions se concentrent principalement sur les résultats en matière d'emploi pour les chômeurs ou les jeunes adultes. Une revue systématique de la littérature sur l'effet des mesures actives du marché du travail sur les chômeurs de longue durée entre 2000 et 2015, menée par @AbadiaEtAl2017, ne signale qu'une seule étude impliquant des bénéficiaires de l'ancien dispositif de revenu minimum (RMI), avant l'introduction des prestations en emploi []. La revue des effets des mesures actives du marché du travail pour les femmes en Europe, menée par @BergemannVanDenBerg2008, fait état principalement d'effets positifs, en particulier pour les programmes de formation. Cependant, la grande majorité de ces recherches (39) sont des quasi-expériences, tandis qu'ils ne recensent que 4 essais randomisés donnant des résultats opposés (deux positifs, deux négatifs). -->

Cette expérimentation aléatoire contribue ainsi à combler ce vide dans la littérature sur les politiques de retour à l'emploi pour les familles monoparentales en situation de pauvreté. Ses résultats sont donc particulièrement pertinents dans les débats économiques et politiques contemporains marqués par un tournant conservateur particulièrement violent à l'égard des plus vulnérables [@DuboisLieutaud2020a; @RinaldiBekker2021; @KantolaLombardo2021].

## Données et méthodes

Les données exploitées portent sur les 4 premières cohortes, soit 844 ménages invités à des réunions présentant le programme comparés aux 828 dans le groupe témoin. Les observations couvrent entre -13 et 36 mois autour du tirage au sort pour chaque cohorte. Le design expérimental permet d'identifier l'effet en intention de traiter et l'effet du programme sur les participantes par variable instrumentale[^18]. L'estimation des effets moyens suppose d'estimer l'effet à chaque date pour chaque cohorte et d'aggréger ces effets en temps relatif. Pour les estimations, j'utilise une variable pour l'encouragement centrée sur la probabilité dans chaque strate en suivant @BorusyakEtAl2022, @BlandholEtAl2022. J'utilise des regressions OLS et TSLS empilées (*Stacked regressions*) et doublement robustes $i.e.$ interagissant toutes les variables avec des indactrices de mois relatifs, et pondérées par l'inverse de la probabilité d'encouragement dans chaque block. L'inférence est basée sur des erreurs standards ajustées par strate et corrigeant de la multiplicité des tests. En suivant les résultats d'@Abadie2003 et @FrolichMelly2013a sur l'identification des distributions marginales des résultats potentiels, j'estime également les distributions des revenus disponibles potentiels par regression kernel instrumentale [@AngristEtAl2023].

## Principaux résultats

Le taux de participation est en moyenne de 38 % ; il s'est accru de 28 % à 48 % entre la première et quatrième cohorte, favorisé par un courrier plus menaçant d'un côté, et un accueil plus humain via des rendez-vous individuels sur les lieux de l'accompagnement et des témoignages de parents des cohortes précédentes de l'autre. Les participantes sont plus susceptibles d'être parmi les plus pauvres, les moins diplômées et déjà inscrites à Pôle emploi *ceteris paribus*. Dans les premiers 9 mois, le programme ralentit les reprises d'emploi, entraînant un effet de \emph{lock-in} sur le taux de pauvreté, les revenus disponibles et l'emploi. Ces effets disparaissent d'ici la fin du programme, sans amélioration l'année suivante, et jusqu'à 45 mois depuis le tirage au sort pour les trois premières cohortes. 3 ans après le tirage au sort, 90% des foyers vivent toujour sous le seuil de pauvreté aussi bien dans les groupes encouragé que contrôle. Le programme n'a pas d'effet sur la distribution marginale du revenu disponible ajusté par unité de consommation. Cependant, l'analyse de l'hétérogénéité des effets suggére des changements dans la composition des revenus et la structure familiale, corroborés par l'augmentation des transferts monétaires à la fin de la période.

Le taux d'emploi des participantes est pourtant relativement plus élevé mais cet écart relève uniquement du biais de sélection dû à des différences inobservables. Le programme attire les personnes les plus susceptible de reprendre un emploi mais n'affecte pas la marge extensive au delà de l'effet lock-in (@fig-MainHeim en Annexe). Le biais de sélection est si fort que les estimations utilisant la meilleure stratégie alternative - des différences-de-différences appariées et doublement robustes - rejettent les estimations expérimentales des intervalles de confiance à 95 %. Sans affectation aléatoire et pré-enregistrement, j'aurais sans doute conclu à tort que le programme augmentait l'emploi.

## Implication pour les politiques publiques

Au final ces résultats s'ajoutent à une littérature abondante et croissante pointant les effets faibles ou souvent délétères des politiques d'activations sur les familles monoparentales pauvres [@GibsonEtAl2018]. Malgré des ressources 4 fois supérieures à la moyenne, le programme ne permet pas de sortir de la pauvreté par l'emploi. Le coût moyen par participante d'environ 2800 € et l'objectif d'emploi de 10 pp fixé par les décideurs révèlent une disposition implicite à payer 28 000 € par emploi. Ce montant dépasse le coût total pour un employeur d'un Smic d'un an à plein temps (qui est d'environ 22 000 € par an), tout en reposant sur des effets très incertains. Ce résultat souligne qu'en finançant ce type de politiques d'activation, les décideurs font le choix du risque, ce qui questionne leur justification face aux coûts impliqués et aux conséquences bien réelles sur la population cible.

Des alternatives prometteuses sont ignorées. Des expériences récentes en Europe indiquent que la suppression des obligations de recherche d'emploi [@VerlaatEtAl2021] ou la garantie de l'emploi [@KasyLehner2023] peuvent améliorer les résultats sur le marché du travail et le bien-être individuel. Des politiques d'activation sans cœrcion peuvent être aussi efficace qu'un contrôle intensif tout en renforçant la confiance dans les institutions publiques [@Betko2023].

La réforme du RSA de 2024 rendant le soutien social obligatoire avec de lourdes sanctions va à l'encontre de la littérature académique. Il y a peu de preuve d'un problème d'aléa moral du RSA [@BargainVicard2014] mais des effets avérés de réduction du risque de sans-abritisme [@LocksThuilliez2023]. @ChareyronEtAl2022 montrent que les sanctions augmentent bien les inscriptions à Pôle emploi, les sorties du RSA, mais pas l'emploi. À l'étranger ce type de politique produit des effets hétérogènes particulièrement négatifs pour les plus défavorisés [@JohnsenReiso2020 ; @HohmeyerWolff2018; @MorescalchiParuolo2020]. Une fois la conditionnalité du RSA renforcée, que leur restera-t-il alors, comme protection sociale ?

<!-- Un quart de siecle après l'article d'@Ellwood2000 "*Anti-poverty for families the next century: From welfare-to-work -- and worries*" publié au *Journal of Economic Perspectives*, difficile, en effet de ne pas s'inquiéter pour les personnes en situation de vulnérabilité. -->

<!-- Malgré des ressources 4 fois supérieures à celles consacrées en moyenne à l'accompagnement des bénéficiaires du RSA, le programme ne permet pas de sortir de la pauvreté par l'emploi, ce qui est finalement peu surprenant vu la littérature étrangère [@Gibson2018]. Il semble important de souligner le risque pris en poursuivant des politiques d'activation et de remettre en question les motivations et justifications de ces choix, compte tenu des coûts impliqués, du risque d'échec, et du peu de considération pour les conséquences en cas d'échec. Dans cette expérience, le coût moyen par participante est d'environ 2800 € et les décideurs se sont fixé un objectif d'emploi de 10 pp. Ils étaient prêts à soutenir 10 familles monoparentales pour qu'une seule trouve un emploi en moyenne, acceptant implicitement un coût de 28 000 € par emploi. Cela dépasse le coût total pour un employeur d'un emploi à plein temps d'un an au salaire minimum (qui est d'environ 22 000 € par an) tout en reposant sur des effets très incertains. En réalité, le programme a plutôt augmenté les transferts sociaux.  -->

<!-- La réforme du RSA amorcée en début d'année 2024 prévoit de rendre le soutien social *obligatoire* et en confier la responsabilité à France stravail, avec de lourdes sanctions. À la lumière de ces résultats, cette politique n'est pas seulement régressive, elle va à l'encontre d'un nombre croissant de preuves^[Le contrôle et les sanctions peuvent accélérer le retour à l'emploi, mais au prix d'une baisse des salaires et de la qualité de l'emploi [@ArniEtAl2013]. La littérature existante suggère qu'un contrôle plus sévère peut orienter les individus pauvres vers des pensions d'invalidité ou les laisser sans revenu [@McCRATESMITH1998 ; @DwyerEtAl2020 ; @MorescalchiParuolo2020 ; @deGendreEtAl2022]], ce à quoi cette recherche ajoute encore un autre effet nul. En particulier, l'analyse des effets des sanctions pour les bénéficiaires du RSA par @ChareyronEtAl2022 trouve une augmentation de l'inscription à l'agence pour l'emploi et de l'accompagnement social, mais aussi une augmentation du non-recours au RSA.  -->

<!-- Elle écarte également les utilisations alternatives des fonds publics qui ont montré des résultats prometteurs. Par exemple, des expériences randomisées récentes en Europe indiquent que la suppression des *obligations de travail* peut améliorer les résultats sur le marché du travail [@VerlaatEtAl2021], ou que la garantie de l'emploi améliore le bien-être individuel, réduit le chômage de longue durée sans retombées négatives [@KasyLehner2023].  -->

<!-- Une utilisation différente de ce même budget pourrait-elle atteindre les objectifs des décideurs politiques ? Pourrait-on faire mieux ? Par exemple, plusieurs études récentes soutiennent l'idée qu'un transfert monétaire significatif produit des effets positifs durables sur la pauvreté [@JonesMarinescu2022] et l'éducation des enfants [@BarrEtAl2022] dans des contextes très différents. -->

# Tax burden on the poor: Single mothers' optimisation behaviours following an experimental activation programme in France

\label{sec:TaxBurden}

Ce chapitre, co-signé par Alexandra Galitzine, politiste, analyse les réactions des familles monoparentales aux incitations du système socio-fiscal renforcées par la participation au programme *Reliance*. Nous exploitons cette expérience randomisée pour révéler des réactions plus structurelles au système socio-fiscal dont les règles sont étudiées à l'aide de microsimulations.

## Une évaluation indirecte des effets de la réforme de la prime d'activité de 2019

La réforme de la prime d'activité (PA) de janvier 2019 a été adoptée de manière inattendue à la fin de l'accompagnement de la première cohorte. Les évaluations actuelles ne sont pas en mesure de démêler la réponse à la marge extensive de la réduction du non-recours et de l'extension de l'éligibilité à de nouveaux foyers[^19]. L'expérimentation *Reliance* nous permet de mesurer les réactions des familles monoparentales aux nouvelles incitations. En effet, le programme fournissait directement des informations individualisées et détaillées sur les aides dans le cadre d'un accompagnement global susceptible d'avoir réduit les divers freins à l'emploi. Suivant les modèles, *Reliance* révèle ou *endogènise* l'élasticité de l'offre de travail pour les familles monoparentales au RSA longue durée.

## Méthodes

Nous complétons les données de *Reliance* par des simulations à partir du modèle EDIFIS pour caractériser les incitations monétaires à l'emploi en fonction des configurations familiales. Ces simulations permettent d'estimer les taux implicit marginaux (TIMI) et moyens d'imposition en tenant compte de l'ensemble des prestations sociofiscales. À partir d'un modèle d'offre de travail avec frictions d'information, d'optimisation et contraintes budgétaires non-linéaires, nous analysons l'évolution des masses de densitées de salaires entre participantes et la densité contrefactuelle estimée par variable instrumentale. Nous estimons les distributions marginales des revenus potentiels du travail en utilisant des poids causaux [@Abadie2003 ; @FrolichMelly2013a] et les nouveaux estimateurs semi-paramétriques et guidés par les données de @cattaneo2024. Nous utilisons également des regressions quantiles [@Firpo2007], des modèles de double-différences instrumentées [@ChaisemartinDHaultfoeuille2017a] et des modèles de *bunching* [@BertanhaEtAl2023]. À notre connaissance, cette recherche est la première à utiliser des variables instrumentales pour estimer l'excès de densité et les élasticités de l'offre de travail, évitant ainsi des hypothèses paramétriques sur les densités contrefactuelles. Nos travaux font notamment échos aux travaux sur l'EITC [@ChettyEtAl2013; @ChettySaez2013; @Kleven2023] et le rôle de l'information et de l'accompagnement humain [@CastellEtAl2022].

## Principaux résultats

L'analyse du système socio-fiscal français révèle des incitations très hétérogènes en fonction des configurations familiales et des TIMI particulièrement élevés pour les familles monoparentales, de plus de 70% au niveau du Smic à temps plein. À l'inverse, le TIMI est de moins de 20% entre 50 et 60% du Smic - un niveau d'activité qui ne permet pas de sortir de la pauvreté malgré l'ensemble des aides. Cette situation induite par la réforme de 2019 crée des désincitations fortes à augmenter la participation au marché du travail et entrave la sortie de la pauvreté par l'emploi.

Pour obtenir les densités des participantes et leurs contrefactuels, nous estimons d'abord les masses de densité sans revenu du travail par variable instrumentale. Nous utilisons ensuite ces estimations pour mettre à l'échelle les densités estimées sur leur support positif par regression de distribution avec poids causaux. Nos estimations révèlent de très fortes réactions des participantes à la marge intensives (@fig-MainGH en Annexes). Conformément à l'hypothèse d'apprentissage du système socio-fiscal et d'une réduction des frictions de choix d'activité avec l'accompagnement, les densités estimées des participantes sont amassées entre 50 et 60% du Smic à temps plein. À l'inverse, les distributions contrefactuelles ne présente aucune masse, pour aucun groupe, révélant une absence de comportement d'optimisation sans intervention. Les interactions complexes entre diverses prestations sociales réduisent fortement les incitations monétaires dans une grande opacité. Le manque de transparence et de compréhension parmi les bénéficiaires entrave leur capacité à prendre des décisions éclairées. Lorsque les incitations sont saillantes, l'effet *bunching* le plus important concerne les mères de deux enfants, touchées par le taux d'imposition implicite le plus élevé au niveau du Smic. Les estimations pour les mères d'un enfant montre que le programme a conduit celles qui auraient travaillé à temps plein vers un travail à temps partiel, et a réduit la participation de celles qui auraient travaillé moins d'heures. Quant aux familles plus nombreuses, nous estimons des densités de revenus du travail plus élevées jusqu'au point de sortie de la PA inférieur à 3/4 du Smic.

En utilisant la différence de densité autour de 60% du Smic estimée grâce aux poids causaux et la variation de taux de taxation implicite, nous obtenons une élasticité de 2, près 10 fois plus élevée qu'avec un modèle de bunching paramètrique standard. En exploitant les variations de *timing* de reprise d'emploi, nous montrons avec des doubles-différences instrumentées que le programme augmente la pauvreté laborieuse. Le programme a également augmenté la cohabitation parmi les familles monoparentales avec un enfant, réduit la fécondité parmi les familles monoparentales avec deux enfants et retardé le départ des enfants plus âgés, affectant surtout les familles nombreuses.

Le programme a donc rendu saillant ces incitations et conduit à des réactions à la marge intensive mais aussi affecté la structure familiale. Toutefois, les régressions quantiles sur les revenus annuels montrent que le programme n'a eu *in fine* aucun effet sur le revenu disponible par unité de consommation. Les réactions et ajustements hétérogènes de la participation au marché du travail et de la structure familiale conduisent à un effet nul précis sur tous les quantiles de la distribution.

## Implication pour les politiques publiques

Notre travail met en évidence d'importantes contradictions dans le système socio-fiscal. Pour les familles monoparentales, les transferts sont à la fois trop faibles pour réduire la pauvreté et s'épuisent trop rapidement pour *"rendre le travail payant"*. Pourtant, la plupart d'entre elles l'ignorent. Nous avons proposé le concept d'**Assistaxation** pour désigner la taxation massive des ressources économiques, physiques et mentales des personnes ayant recours aux minima sociaux, tout en les y maintenant par un coût de sortie dissuasif. Il ajoute au fardeau administratif et stigma [@CelhayEtAl2022; @MoynihanEtAl2015] la façon dont les mères isolées voient leurs revenus plus lourdement taxés, qu'il s'agisse des revenus de leur travail, de certaines prestations familiales ou des pensions alimentaires (100% déduites de leurs minimas sociaux). Sauf remise en couple ou non-recours, cette taxation inégalitaire et contreproductive apparaît comme la contrepartie dissimulée de l'assistance sociale. Les familles monoparentales bénéficiaires de l'aide sociale sont ainsi prises dans le piège d'une spirale de pauvreté dont il ne peut être attendu d'elles qu'elles en échappent sans réformes majeures. Nous avons donc remis des propositions [@Galitzine2024] lors d'une audition de préparation d'un projet de loi transpartisan ; la dissolution de l'Assemblée nationale rend incertain la reprise de ces travaux.

<!-- Nous avons proposé le terme "\emph{Assistaxation}" pour désigner ce phénomène consistant à taxer massivement les ressources économiques, physiques et mentales des personnes ayant recours aux minima sociaux, tout en rendant une sortie des aides sociales par le travail particulièrement ardue. Il ne s'agit pas seulement du fardeau administratif et de la stigmatisation discutés dans la littérature ; l'*assistaxation* implique également une imposition plus lourde et implicite des revenus du travail et un taux d'imposition de 100 % sur la pension alimentaire et certaines prestations familiales des plus démunis. L'*assistaxation* reflète également mieux le type de taxation qui est évité ici: un régime sophistiqué et des mesures coercitives pour forcer la participation au marché du travail tout en les taxant davantage, à moins qu'elles ne quittent l'aide ou ne se mettent en couple. -->

<!-- Le gouvernement a très peu d'incitations à rendre les règles plus claires, car les réactions induiraient très probablement une participation et des heures de travail plus faibles des mamans-solos, augmentant ainsi davantage la pauvreté laborieuse, les inégalités de genre sur le marché du travail et la pauvreté chez les enfants. -->

<!--  Ce travail interroge les préférences en matière de redistribution, de justice sociale et de taxation optimale [@BlundellEtAl2009; @ManiquetNeumann2021; @SaezStantcheva2016; @Stantcheva2021a]. Des travaux récents montrent que les préférences sociales sont fortement polarisées politiquement mais changent avec une meilleure connaissance [@KuziemkoEtAl2015; @AlesinaEtAl2018; @HvidbergEtAl2023]. Un moteur clé des préférences sociales est l'aversion aux inégalités d'opportunités et notre travail démontre que le système socio-fiscal crée et exagère certaines d'entre elles. -->

<!-- Notre article s'inspire principalement des rares exemples dans la littérature sur les effets de distribution des politiques d'activation. En particulier, notre travail est le plus proche de l'évaluation d'un programme similaire aux États-Unis par @AbadieEtAl2002, comme l'ont également utilisé les données de @CattaneoEtAl2024 pour présenter leur nouvelle méthode. Dans cet article, les auteurs utilisent les pondérations $\kappa$ de @Abadie2003 pour développer des effets instrumentaux quantiles de traitement et ont montré de grands effets hétérogènes selon le sexe. Pour les femmes, les effets sont généralement positifs et plus élevés au bas de la distribution des revenus, tandis que les hommes n'ont aucun effet mais à l'extrémité supérieure de la distribution des revenus. @AutorEtAl2017 utilisent également ce cadre sur un programme de placement professionnel dans les emplois en premier aux États-Unis. Cependant, en se concentrant sur la distribution du revenu potentiel et non sur les effets quantiles de traitement, notre approche ne nécessite pas l'hypothèse souvent invraisemblable d'invariance du rang que de tels modèles exigent [@ChernozhukovHansen2008; @MellyWuthrich2017a; @HuberWuthrich2019]. Nos choix méthodologiques reflètent également le récent document de travail de @GarbintiEtAl2023 utilisant des variations de concentration dans le temps suite à une réforme de l'impôt sur la fortune sous la présidence Hollande. À notre connaissance, cet article est le seul autre à utiliser des variables instrumentales pour estimer les masses d'accumulation et les élasticités et éviter les hypothèses paramétriques sur les densités contrefactuelles. -->

<!-- ## Résultats principaux: réactions hétérogènes à la marge intensive -->

<!-- La Figure @fig-MainGH reproduit l'un des résultats principaux du Chapitre \ref{chp3:TaxBurden}. Pour estimer les densités des "mobilisables" et des participantes traitées, nous utilisons la nouvelle méthode de distribution de régression pondérée et ajustée de l'effet à la marge extensive proposé par @CattaneoEtAl2021. Pour commencer, nous mesurons la masse de densité à un revenu de 0 pour les "mobilisables" et les participantes par variable instrumentale. Nous utilisons ensuite ces estimations pour mettre à l'échelle les densités estimées sur leur support positif. Ces estimations portent sur les revenus du travail individuels potentiels pour les "mobilisables" et les participantes. Nous utilisons des données sur une année après l'accompagnemnt et utilisons les pondérations causales pour estimer les densités contrefactuelles.  -->

<!-- Dans les trois panneaux par nombre d'enfants, nous avons également ajouté le montant de prime d'activité empilé sur les allocations logement. Celles-ci ont été mises à l'échelle et n'ont pas d'unités verticales. Elles illustrent simplement les variations des transferts sociaux. Le quatrième panneau montre les estimations agrégées.  -->

<!-- ## Problématiques et conclusions synthétiques {.unnumbered} -->

<!-- Chaque chapitre aborde un puzzle spécifique: -->

<!-- -   **Puzzle n°1** : Pour que les politiques petite enfance puissent atteindre les objectifs qui leurs sont assignés, il est nécessaire de s’assurer que ceux qui peuvent en bénéficier le plus y ont accès. Dans le cas des crèches, la rareté impose de faire des choix, et chaque choix implique un coût d’opportunité. -->

<!--     -   *Dans quelle mesure est-il possible de mettre en place un mécanisme optimal d'attribution des places en crèche ? Quelles sont les conséquences des différents choix de conception ?* -->

<!-- Le chapitre 1 - "*Rage against the matching: Fairness and inequalities in a market design experiment of daycare assignment in France*" porte sur les politiques de l'engagement n°1 et aborde l'affectation des places en crèche comme un problème d'appariement. Cette recherche définit et teste, en condition écologique, de nouveaux outils favorisant l'équité et la transparence dans les processus d'attribution. Elle documente également les facteurs structurant les inégalités d'accès aux modes d'accueil et le comment les choix de conception et de politique les influencent -->

<!-- -   **Puzzle n°2** : Parmi les populations les plus vulnérables on trouve une part importante de familles monoparentales bénéficiaires de minima-sociaux. Une solution proposée dans la droite ligne des politiques d’activation est l’accompagnement vers l’emploi. -->

<!--     -   *Les programmes d’accompagnement global vers l’emploi permettent-ils aux familles monoparentales de sortir de la pauvreté par l’activité ?* -->

<!-- le chapitre 2 - "*Welfare-to-what ? Experimental evaluation of an activation programme for single mothers in poverty in France*" démontre que *Reliance* - emblème des politiques soutenues dans le cinquième engagement - ne favorise pas l'emploi des familles monoparentales durablement exposées à la pauvreté. Les analysent révèlent des effets initialement négatifs qui s'estompent avec le temps. Les participantes ont des taux d'emploi plus élevés que les autres groupes de comparaison, mais cette différence est entièrement due au biais de sélection. Ce dernier est si fort que les estimations utilisant la prochaine meilleure stratégie d'identification - les différences en différences modernes et doublement robustes - ne parviennent pas à inclure les estimations expérimentales dans les intervalles de confiance. -->

<!-- -   **Puzzle n°3** : le système socio-fiscal français – particulièrement les aides des CAF – est complexe, peu lisible et les incitations très différentes suivant les configurations familiales -->

<!--     -   *Comment réagissent les mamans-solo pauvres aux incitations du système socio-fiscal français ?* -->

<!-- -   le chapitre 3 - "*Tax burden on the poor: Single mothers' optimisation behaviours following an experimental activation programme in France*" -->

<!-- Ainsi, -->

<!-- -   le chapitre 1 - "*Rage against the matching: Fairness and inequalities in a market design experiment of daycare assignment in France*" porte sur les politiques de l'engagement n°1 et aborde l'affectation des places en crèche comme un problème d'appariement. Cette recherche définit et teste, en condition écologique, de nouveaux outils favorisant l'équité et la transparence dans les processus d'attribution. Elle documente également les facteurs structurant les inégalités d'accès aux modes d'accueil et le comment les choix de conception et de politique les influencent ; -->

<!-- -   le chapitre 2 - "*Welfare-to-what ? Experimental evaluation of an activation programme for single mothers in poverty in France*" démontre que les politiques soutenue dans le cinquième engagement ne favorisent pas l'emploi des familles monoparentales durablement exposées à la pauvreté. -->

<!-- et 3) démontrer que les droits sociaux des familles monoparentales, loin d'être incitatifs, induisent des niveaux de taxations implicites particulièrement élevés, aux interactions complexes, et favorisent la pauvreté laborieuse. -->

<!-- L'investissement social est une approche visant à reconfigurer l'intervention sociale et la protection sociale pour mieux accompagner les individus dans leurs trajectoires de vie en réponse à l'évolution des besoins sociaux: transformations de la famille avec l'accroissement des divorces et la diversification des formes de ménages ; transformations des relations sociales avec la baisse des grands collectifs d'actions, syndicats et clergés, les fortes aspirations à l'émancipation et la reconnaissance pour l'égalité des femmes, des personnes racisées, des personnes LGBTQIA+, etc; transformations de l'économie et des institutions avec la mondialisation, la construction européen, les progrès technologiques,... -->

<!-- Ces changements ont profondément perturbé les mécanismes traditionnels de l'État social et mis en lumière ses limites, engendrant une crise tripartite : financière, d'efficacité et de légitimité. Dans un contexte de contraintes budgétaires, la prise en charge des risques sociaux traditionnels tels que le chômage, la santé et les retraites devient de plus en plus problématique, tandis que les nouveaux risques ne sont que partiellement couverts : la pauvreté infantile, les difficultés d'insertion professionnelle des jeunes et des moins qualifiés, les défis liés à l'articulation entre vie familiale et vie professionnelle, ainsi que la perte d'autonomie. Les enjeux de soutenabilité ne se posent plus qu'en terme de dette publique et la gestion des conséquences de l'anthropocène mettent, davantage encore, les sociétés sous tension. -->

<!-- Depuis le début des années 1990, les pays de l'OCDE ont mis en place des politiques "d'activation" des dépenses sociales afin de (re)mettre une partie de la population inactive en emploi et favoriser leur autonomie économique [@Bonoli2010]. L'activation s'appuie sur l'idée que, sur le marché du travail, la rencontre entre l'offre et la demande d'emploi peut être entravée notamment par une inadéquation entre les compétences recherchées par les entreprises et les profils des candidats et candidates ou une information imparfaite, telle que les demandeurs d'emploi n'ont pas connaissance de toutes leurs possibilités ni des méthodes pour effectuer une recherche efficace [@CahucEtAl2014]. Mais les principes d'activation sont aussi motivés par la question de l'aléa moral : les demandeurs d'emploi indemnisés, ou toute autre personne recevant une prestation sociale, pourraient réduire leurs efforts de recherche tant que ce revenu de remplacement est disponible. L'activation touche un large éventail de politiques, de la fiscalité des ménages et des entreprises à la solidarité, aux politiques familiales en passant par l'éducation, la formation professionnelle, etc. Elle modifie progressivement et structurellement les États providence d'une logique d'assurance des risques sociaux (*welfare*) à une conditionnalité plus forte à la participation à la société, en particulier à travers le travail. -->

<!-- À travers toute l'Europe, d'importants budgets sont alloués à l'activation des familles monoparentales ainsi qu'à la garde d'enfants, aux congés parentaux et autres types de congés, et à la promotion de l'égalité des chances dans l'enseignement et la santé [@CantillonVanLancker2011a]. La dimension intergénérationnelle occupe généralement une place centrale dans l'investissement social, car la pauvreté et le chômage des parents peuvent se transmettre aux enfants par différents canaux [@ErmischEtAl2004; @HartleyEtAl2022a]. -->

<!-- Alors que l'investissement social occupe une place de choix dans la conception des politiques publiques dans la plupart des pays de l'OCDE et revêt une importance centrale dans d'autres domaines des sciences sociales, cette notion reste relativement marginale en économie. Néanmoins, dans cette thèse, je l'adopte comme cadre général pour concevoir et évaluer les politiques de la petite enfance ainsi que les politiques actives du marché du travail destinées aux familles monoparentales. Dans les deux cas, l'investissement social fournit des objectifs politiques ainsi que des critères normatifs permettant de juger les effets souhaités, les externalités et d'évaluer le succès ou l'échec des politiques mises en œuvre. Pour ce faire, je concentre mon analyse sur les trois principaux récits du paradigme de l'investissement social : -->

<!-- 1)  Investir dans la petite enfance pour réduire les inégalités et rompre le cycle intergénérationnel de la pauvreté ; -->

<!-- 2)  L'activation comme moyen de favoriser l'emploi et de réduire la pauvreté ; -->

<!-- 3)  Les suppléments de revenu pour rendre le travail rémunérateur. -->

<!-- En France, la littérature sur les effets des investissements sociaux dans la petite enfance ou dans les politiques actives du marché du travail est relativement limitée [@BonoEtAl2021]. En particulier, il n'existe pas de preuves expérimentales des effets de l'accès à des modes d'accueil ou des programmes de d'accompagnement à la reprise d'emploi pour les familles monoparentales. Ma principale contribution consiste à mobiliser des méthodes économiques de pointe pour apporter des éléments de réponse à la question de recherche suivante: -->

<!-- **Comment les politiques d'investissement social affectent-elles la dynamique de la pauvreté en France ?** -->

<!-- Chaque chapitre aborde un puzzle spécifique : -->

<!-- -   **Puzzle n°1** : Pour que les politiques petite enfance puissent atteindre les objectifs qui leurs sont assignés, il est nécessaire de s’assurer que ceux qui peuvent en bénéficier le plus y ont accès. Dans le cas des crèches, la rareté impose de faire des choix, et chaque choix implique un coût d’opportunité. -->

<!--     -   *Dans quelle mesure est-il possible de mettre en place un mécanisme optimal d'attribution des places en crèche ? Quelles sont les conséquences des différents choix de conception ?* -->

<!-- -   **Puzzle n°2** : Parmi les populations les plus vulnérables on trouve une part importante de familles monoparentales bénéficiaires de minima-sociaux. Une solution proposée dans la droite ligne des politiques d’activation est l’accompagnement vers l’emploi. -->

<!--     -   *Les programmes d’accompagnement global vers l’emploi permettent-ils aux familles monoparentales de sortir de la pauvreté par l’activité ?* -->

<!-- -   **Puzzle n°3** : le système socio-fiscal français – particulièrement les aides des CAF – est complexe, peu lisible et les incitations très différentes suivant les configurations familiales -->

<!--     -   *Comment réagissent les mamans-solo pauvres aux incitations du système socio-fiscal français ?* -->

<!-- ## Problématique -->

<!-- En outre, le chapitre introductif présente le cadre d'analyse général de la thèse et une mise en perspective critique de différents courants de littérature. Dans la suite du document, je reprends les principaux arguments, résultats et contributions de chaque chapitre. -->

<!-- , en débutant par le cadre d'analyse du chapitre introductif. -->

<!-- # Rage against the matching -->

<!-- Ce chapitre est co-signé avec Julien Combe, professeur d'économie à l'école polytechnique et porte sur les mécanismes d'affectations des places en crèche et une analyse des inégalités sociales d'accès liées au fonctionnement des commissions d'attribution. -->

<!-- Les modes d'accueils formels, accessibles et de qualité, font partie des interventions précoces susceptibles d'affecter positivement le développement des enfants et de permettre aux parents - aux mères en particulier - de participer au marché du travail. La littérature montre que les familles d'origines sociales défavorisées bénéficient davantage de ces politiques [@vanHuizenPlantenga2018 ; @CurrieAlmond2011]. Pourtant, la sous-population des familles utilisant les services de garde d'enfants est fortement sélectionnée en faveur des familles à revenus élevés [@LanckerGhysels2012; @PetitclercEtAl2017]. Ce phénomène, connu dans la littérature sur l'investissement social sous le nom d'effet "Matthieu"[^14], soulève des questions importantes avec des implications politiques diverses. -->

<!-- L'effet Matthieu peut-il être attribué à des facteurs liés à la demande ? Est-il influencé par la démographie locale, les préférences des parents, ou les normes culturelles relatives à la parentalité ? Ou est-ce plutôt dû à des contraintes du côté de l'offre, telles que des capacités limitées, des coûts élevés, ou un cadre institutionnel contraignant et dissuasif ? Jusqu'à présent, les données suggèrent que les contraintes liées à l'offre jouent un rôle plus prépondérant dans l'explication de l'effet Matthieu que les facteurs liés à la demande [@Farfan-PortetEtAl2011; @AbrassartBonoli2015a ; @PavoliniVanLancker2018 ; @CarbucciaEtAl2023]. -->

<!-- Dans cet article, nous considérons l'accès à la crèche comme un problème d'appariement où la demande rencontre l'offre grâce à un mécanisme d'attribution centralisé organisé par les autorités locales. -->

<!-- ## Contexte et motivations -->

<!-- L'accès aux modes d'accueils -->

<!-- À bien des égards, les commissions d'attributions des modes d'accueil (CAMA) ressemblent au problème bien connu du choix d'école pour lesquels des solutions bien définies et de nombreuses applications réussies existent déjà [@AbdulkadirogluSonmez2003; @EhlersEtAl2014]. -->

<!-- ## Cadre conceptuel -->

<!-- Nous avons remarqué que l'organisation des commissions d'affectation présentait certaines caractéristiques similaires au problème de choix d'école pour lesquels des solutions bien définies et de nombreuses applications réussies existent déjà [@AbdulkadirogluSonmez2003; @EhlersEtAl2014]. Cependent les solutions varient fortement en fonction des contextes institutionnels. -->

<!-- Pour une organisation donnée et une définition de la stabilité, une appariement stable peut ne pas exister, ou il peut y en avoir plusieurs. Il existe modèles, algorithmes et façon de poser le problème qui peuvent produire des \emph{résultats} très différents, c'est-à-dire en termes de distribution des affectations, ainsi qu'un ensemble de \emph{conséquences}. Comme le souligne @Li2017, une conséquence est plus riche qu'un résultat, c'est une "\emph{description des effets du marché sur le monde}". Les modèles et la théorie aident à clarifier quels objectifs peuvent être atteint ou non. -->

<!-- Ainsi, de nombreux objectifs politiques dépendent de ce qui est réalisable. Par exemple, lorsque l'attribution se fait en allouant des places sur les jours de la semaine, les développements récents sur l'appariement avec des contraintes multidimensionnelles pour la garde d'enfants [@KamadaKojima2023] et les affectation de réfugiés [@DelacretazEtAl2023] montrent qu'aucun algorithme ne peut respecter les priorités[^15] et ne pas laisser de places vides. Ici, la théorie montre que ces deux objectifs ne peuvent être simultanément atteint ; cela ne peut donc pas être une contrainte politique. -->

<!-- En France, le contexte institutionnel ajoute une autre couche de complexité: des contraintes de diversité dans toutes les structure et les procédures d'attribution. Celles-ci impliquent que les capacités au sein des crèches sont divisées en *groupes*, c'est-à-dire en ensembles de capacités avec des règles de priorité attachées aux *groupes*. Par exemple, certaines capacités seront réservées aux enfants de 6 à 12 mois uniquement, et d'autres aux enfants de 12 à 24 mois. Alors que les formes les plus courantes de contraintes de diversité sont les groupes d'âge, les décideurs politiques et/ou les gestionnaires définissent de nombreuses autres formes de contraintes de diversité[^16]. -->

<!--  Dans un appariement donné, il peut y avoir des enfants avec des scores de priorité bas attribués à une crèche que les parents ayant une priorité plus élevée voulaient mais ont été rejetés. Ainsi, la notion de stabilité ne peut pas être uniquement basée sur les scores de priorité, elle doit prendre en compte la répartition des capacités en groupes et les priorités à l'intérieur et entre les groupes. -->

<!-- ## Principale contribution théorique -->

<!-- ## Données mobilisées -->

<!-- La deuxième partie de notre recherche se concentre sur l'application pratique de ces mécanismes automatisés d'attribution de places en crèche. Nous utilisons principalement des données provenant d'un grand centre urbain pour lequel nous disposons de quatre années de fonctionnement. Ce territoire utilise une procédure avec des préférences sur les jours et une définition stricte du respect des priorités. Ces données intègrent une réforme des priorités. La deuxième étude de cas ne concerne qu'une seule attribution basée sur la version du problème de choix d'école. -->

<!-- ## Principaux résultats -->

<!-- \\paragraph\*{Le rôle central des priorités et des stratégies des parents} -->

<!-- Dans la première étude de cas,  -->

<!-- \\paragraph\*{Expliquer l'effet Matthieu par les choix des décideurs} -->

<!-- Les familles monoparentales occupent une place centrale dans le discours sur l'investissement social. Les politiques visant à concilier travail et vie familiale, telles que les arrangements formels de garde d'enfants, ont pour objectif à la fois de permettre aux parents de travailler et de contribuer au développement sain des enfants, réduisant ainsi les inégalités sociales dès l'enfance. Nous avons montré que dans ces deux contextes, les décideurs politiques influencent fortement la distribution des affectations et favorisent les ménages plus aisés et une entrée précoce dans la garde d'enfants. Le temps écoulé depuis l'inscription affecte négativement les familles mono parentales et les parents sans emploi. Le système de priorité actuel avantage fortement les familles stables : les couples stables, avec des emplois stables, qui connaissaient leurs besoins en matière de garde d'enfants et le moment de s'inscrire, très probablement avant la grossesse. -->

<!-- Nos résultats montrent que dans les cas étudiés ici, l'effet Matthieu est forcement accentué par des choix de conception et notamment la définition des critères de priorité. Si l'on pense aux objectifs ambitieux des politiques d'accueil du jeune enfants affichés par les politiques, ce type de distribution est très régressif et va à l'encontre d'objectifs d'investissement social [@vanHuizenPlantenga2018; @Schmutz2024]. Ces résultats ont de fortes implications économiques et d'équité. D'un point de vue économique, l'effet Matthieu crée d'importantes pertes d'efficacité en réduisant les opportunités de développement cruciales pour les familles à faible revenu. Une autre façon de penser à ce problème est de considérer le surplus généré par l'appariement et les coûts d'opportunité que de telles priorités génèrent pour les parents, les décideurs politiques et la société. Une première chose importante à noter est que les poids actuels génèrent des avantages privés réels, tandis que les coûts d'opportunité sont principalement incertains et à long terme. @Neimanns2022a soutiennent qu'il existe des gains électoraux à court terme à favoriser les familles plus aisées et, en pratique, c'est bien ce que nous observons. De plus, les frais augmentent avec les revenus, il est donc également moins cher de les favoriser. Les familles aisées bénéficient également de la garde collective qui est en général moins chère que les assistantes maternelles ou les services de garde privés. Leur carrière peut également être moins affectée par la pénalité liée à l'enfant, ainsi que le montrent la Figure \ref{fig:GIPoraFR} présenté plus tôt. -->

<!--  Une autre façon de penser à ce problème est de considérer le surplus généré par l'appariement et les coûts d'opportunité que de telles priorités génèrent pour les parents, les décideurs politiques et la société. Une première chose importante à noter est que les poids actuels génèrent des avantages privés réels, tandis que les coûts d'opportunité sont principalement incertains et à long terme. -->

<!-- \\paragraph\*{Les enjeux politiques de nos travaux} -->

<!-- Une ambiguïté entre le *market design* et la recherche en informatique réside dans la façon dont les utilisateurs ou les décideurs politiques perçoivent le rôle de tels mécanismes. Dans notre travail sur le terrain, certaines municipalités étaient intéressées par nos algorithme car ils réduisent la charge de travail en coulisses des commissions et les considèrent d'abord comme un système informatique performant. D'autres au contraire, valorisaient les propriétés d'équité et de transparence de nos outils; certaines allaient même jusqu'à communiquer les tirages au sort aux parents pour justifier les affectations. -->

<!-- En général cependant, l'automatisation s'est accompagnée d'un minimum d'informations fournies aux familles, principalement pour préserver l'intégrité du protocole de recherche et éviter les réactions politiques négatives. Comme nous l'avons vu, les mécanismes sont adaptés aux DAM basés sur nos modèles d'agents économiques. Nous comprenons qu'ils peuvent réagir à différents designs ou fonctionnalités. Le market design est fortement lié à la théorie des jeux. Un jeu est basé sur des règles et ces règles définissent qui joue au jeu et quelles stratégies chaque joueur peut mener. L'adoption officielle de nos outils suscitera probablement différentes réactions de la part des familles, des professionnels de la petite enfance et des décideurs politiques. -->

<!-- Les dynamiques de pouvoir locales sont importantes et les élus apprécient leur autonomie. Même la mission interministérielle confiée à un membre élu de l'Association des maires de France (AMF) n'a pas pu formuler de recommandation sur les critères qui pourraient/devraient être utilisés pour les priorités. L'opposition de l'AMF à ce projet a d'ailleurs été clairement exprimée, comme discuté dans le Chapitre \ref{chap1}. Notre approche a notamment été perçue à la fois comme une menace pour l'autonomie des territoires et a été amalgamée avec des outils informatiques. L'aspect politique de cette recherche n'est pas secondaire. Nous avons modifié les structures de marché. Nous sommes comptables des affectations réalisées ; ces affectations ont déterminées quelles familles ont reçu une place et celles qui n'en ont pas reçu. Pour respecter l'éthique et l'intégrité scientifique, notre travail a été discuté et approuvé par un comité scientifique international composé de chercheurs de différents domaines (sociologie, économie, sciences de l'éducation, etc.). En tant que chercheurs, nous devons reconnaître notre responsabilité et une partie de celle-ci consiste à rendre compte de ce que nous avons appris. Bien que nous ayons rencontré de la résistance au stade initial, nous avons reçu de nombreux retours positifs de la part de ceux avec qui nous avons travaillé, tels que des confirmations informelles de réductions d'interventions de la part des élus ou des plaintes de la part des familles. -->

<!-- ## Implications pour les politiques publiques -->

<!-- # Chapitre introductif: Cadre d'analyse -->

<!-- ## Une spirale d'inégalité, des frictions liées au genre, des politiques d'activations -->

<!-- Le chapitre introductif analyse les grands changements sociaux évoqués dans la littérature sur l'investissement social et propose de lier ces dynamiques. -->

<!-- Ces arguments se synthétisent en huit points qui alimentent une spirale d'inégalité. -->

<!-- ### Augmentation des compétences et nouveaux droits -->

<!-- Selon @Goldin2006, une révolution silencieuse a permis à de plus en plus de femmes d'améliorer leurs compétences et d'atteindre des niveaux de diplômes plus élevés que ceux des hommes au fil des générations. Cette révolution silencieuse passe notamment par des changements dans l'horizon temporel, l'identité et le processus de décision. En élargissant à d'autres population ayant vécu des changements similaires, on constate les mêmes dynamiques. En examinant les différences selon l'origine raciale, @CoileDuggan2019 constatent des baisses plus importantes de la mortalité et de l'incarcération depuis 2000 parmi les populations noires et hispaniques. Ces groupes ont également enregistré des progrès éducatifs plus rapides. La situation des hommes gays s'est aussi particulièrement améliorée avec la réduction de l'incidence et la mortalité du VIH, de moindre discriminations dans l'éducation et le marché du travail réduisant les inégalités avec les hommes hétérosexuels [@BadgettEtAl2021]. À l'inverse, le groupe majoritaire des hommes blancs hétérosexuels souffre de son manque de réactivité face aux changements majeurs qui se sont opérés. C'est celui qui a le moins suivi la dynamique générale vers une augmentation du niveau de diplôme et subit le plus les conséquences des phénomènes que nous allons décrire. -->

<!-- ### Transformation du Tissu Économique -->

<!-- La croissance économique mondiale des pays développés depuis les années 1960 s'est largement intensifiée en usage du capital, mais aussi en travail très qualifié et beaucoup moins en main d'œuvre moins qualifiée, dans une forme de "course" entre éducation et technologie modifiant l'équilibre général de l'économie [@GoldinKatz2008; @AcemogluAutor2012a; @AutorEtAl2020]. Les transformations économiques ont augmenté la demande de travail qualifié, offrant des débouchés pour les diplômés tout en réduisant la demande pour les emplois intermédiaires et peu qualifiés. La mondialisation a favorisé l'accès à des biens et services à moindre coût, libérant du temps, tandis que les changements institutionnels ont encouragé la participation des femmes au marché du travail (temps partiels, CDD, etc.). -->

<!-- ### Appariement Assortatif Positif -->

<!-- Les femmes les mieux dotées en capital humain se mettent en couple avec des partenaires aux normes plus égalitaires et plus impliqués dans l'éducation des enfants. Pendant longtemps, la relation entre niveau d'étude des femmes et taux de mariage était décroissante [@LundbergEtAl2016]. Elle s'est à présent retournée, dans plusieurs pays développés, lui donnant une allure de courbe en U [@BertrandEtAl2021]. Il y a là un signe fort d'appariement assortatif et un rôle différent du marriage pour des familles de niveaux d'éducation différent. -->

<!-- ### Rareté d'Hommes Diplômés et Conséquences -->

<!-- La rareté relative d'hommes diplômés par rapport aux femmes, associée à des perspectives économiques sombres pour les individus moins diplômés, réduit les bénéfices du mariage, augmentant la vulnérabilité économique et les tensions au sein des foyers, ce qui favorise les séparations. -->

<!-- ### Isolement des Moins Diplômés -->

<!-- Les hommes et les femmes moins diplômés se retrouvent souvent isolés, avec des perspectives d'emploi limitées et une plus grande vulnérabilité économique, réduisant leurs chances de trouver un partenaire de qualité et augmentant la fragilité de leurs relations. -->

<!-- ### Rôle du Mariage chez les Éduqués -->

<!-- Pour les couples les plus éduqués, le mariage offre une assurance en mutualisant les ressources pour absorber les chocs économiques (comme le chômage), tout en générant de l'épargne par des économies d'échelle dans la consommation. Cela facilite l'accès au crédit et à la propriété, renforçant le capital économique et l'héritage à transmettre. -->

<!-- ### Augmentation des Inégalités -->

<!-- Au sein d'une génération, les inégalités de revenus, de consommation, de patrimoine net, ainsi que de taux et qualité de l'emploi augmentent. -->

<!-- ### Investissement Éducatif et Capital Humain -->

<!-- Les couples dotés de ressources économiques et culturelles élevées investissent davantage dans l'éducation de leurs enfants. En revanche, les familles monoparentales et les couples moins éduqués, soumis à des contraintes de temps plus lourdes, investissent moins dans l'éducation de leurs enfants. -->

<!-- Ces huit points illustrent comment les transformations sociales et économiques participent à une spirale d'inégalité, exacerbant les frictions liées au genre et influençant les politiques d'activation. -->

<!-- Dans un chapitre introductif, -->

<!-- Les trois années qui ont précédé ce projet ont été consacré à l'investissement social dans une mission jointe entre France stratégie et la Cnaf, et c'est au cours de cette première vie professionnelle que ce projet s'est consolidé. -->

<!-- L'investissement social est une approche visant à reconfigurer l'intervention sociale et la protection sociale pour mieux accompagner les individus dans leurs trajectoires de vie[^17] en réponse à l'évolution des besoins sociaux. Cette approche met l'accent sur la nécessité d'intervenir en amont des situations, notamment dès la petite enfance, afin d'anticiper et de prévenir les risques. Il apparait dans une période où les modèles d'États providence sont bousculés par des mutations profondes des sociétés générant de nouveaux défis : transformations de la famille avec l'accroissement des divorces et la diversification des formes de ménages ; transformations des relations sociales avec la baisse des grands collectifs d'actions, syndicats et clergés, les fortes aspirations à l'émancipation et la reconnaissance pour l'égalité des femmes, des personnes racisées, des personnes LGBTQIA+, etc; transformations de l'économie et des institutions avec la mondialisation, la construction européen, les progrès technologiques,... -->

<!-- Ces changements ont profondément perturbé les mécanismes traditionnels de l'État social et mis en lumière ses limites, engendrant une crise tripartite : financière, d'efficacité et de légitimité. Dans un contexte de contraintes budgétaires, la prise en charge des risques sociaux traditionnels tels que le chômage, la santé et les retraites devient de plus en plus problématique, tandis que les nouveaux risques ne sont que partiellement couverts : la pauvreté infantile, les difficultés d'insertion professionnelle des jeunes et des moins qualifiés, les défis liés à l'articulation entre vie familiale et vie professionnelle, ainsi que la perte d'autonomie. Les enjeux de soutenabilité ne se posent plus qu'en terme de dette publique et la gestion des conséquences de l'anthropocène mettent, davantage encore, les sociétés sous tension. -->

<!-- ## Problématique -->

<!-- Alors que l'investissement social occupe une place de choix dans la conception des politiques publiques dans la plupart des pays de l'OCDE et revêt une importance centrale dans d'autres domaines des sciences sociales, cette notion reste relativement marginale en économie. Néanmoins, dans cette thèse, je l'adopte comme cadre général pour concevoir et évaluer les politiques de la petite enfance ainsi que les politiques actives du marché du travail destinées aux familles monoparentales. Dans les deux cas, l'investissement social fournit des objectifs politiques ainsi que des critères normatifs permettant de juger les effets souhaités, les externalités et d'évaluer le succès ou l'échec des politiques mises en œuvre. Pour ce faire, je concentre mon analyse sur les trois principaux récits du paradigme de l'investissement social : -->

<!-- 1)  Investir dans la petite enfance pour réduire les inégalités et rompre le cycle intergénérationnel de la pauvreté ; -->

<!-- 2)  L'activation comme moyen de favoriser l'emploi et de réduire la pauvreté ; -->

<!-- 3)  Les suppléments de revenu pour rendre le travail rémunérateur. -->

<!-- En France, la littérature sur les effets des investissements sociaux dans la petite enfance ou dans les politiques actives du marché du travail est relativement limitée [@BonoEtAl2021]. En particulier, il n'existe pas de preuves expérimentales des effets de l'accès à la garde d'enfants ou des programmes de transition du bien-être au travail pour les familles monoparentales. Cette thèse vise à combler cette lacune en proposant une approche expérimentale pour les deux cas. Ma principale contribution consiste à mobiliser des méthodes économiques de pointe pour apporter des éléments de réponse à la question de recherche suivante : -->

<!-- **Comment les politiques d'investissement social affectent-elles la dynamique de la pauvreté en France ?** -->

<!-- Chaque chapitre aborde un puzzle spécifique : -->

<!-- -   **Puzzle n°1** : Pour que les politiques petite enfance puissent atteindre les objectifs qui leurs sont assignés, il est nécessaire de s’assurer que ceux qui peuvent en bénéficier le plus y ont accès. Dans le cas des crèches, la rareté impose de faire des choix, et chaque choix implique un coût d’opportunité. -->

<!--     -   *Dans quelle mesure est-il possible de mettre en place un mécanisme optimal d'attribution des places en crèche ? Quelles sont les conséquences des différents choix de conception ?* -->

<!-- -   **Puzzle n°2** : Parmi les populations les plus vulnérables on trouve une part importante de familles monoparentales bénéficiaires de minima-sociaux. Une solution proposée dans la droite ligne des politiques d’activation est l’accompagnement vers l’emploi. -->

<!--     -   *Les programmes d’accompagnement global vers l’emploi permettent-ils aux familles monoparentales de sortir de la pauvreté par l’activité ?* -->

<!-- -   **Puzzle n°3** : le système socio-fiscal français – particulièrement les aides des CAF – est complexe, peu lisible et les incitations très différentes suivant les configurations familiales -->

<!--     -   *Comment réagissent les mamans-solo pauvres aux incitations du système socio-fiscal français ?* -->

<!-- Ce chapitre est co-signé avec Julien Combe, professeur d'économie à l'école polytechnique et porte sur les mécanismes d'affectations des places en crèche et une analyse des inégalités sociales d'accès liées au fonctionnement des commissions d'attribution. Dans cet article, nous considérons l'accès à la crèche comme un problème d'appariement où la demande rencontre l'offre grâce à un mécanisme d'attribution centralisé organisé par les autorités locales. -->

<!-- Nos principales contributions sont doubles. Premièrement, nous fournissons des modèles et des algorithmes pour différentes versions du problème d'attribution de crèche avec des propriétés bien comprises. Les applications fournissent aux décideurs de nouveaux outils pour attribuer aux parents leur crèche préférée suivant des priorités avec diversité et des contraintes multidimensionnelles. Deuxièmement, nous utilisons deux études de cas pour analyser les effets des contraintes de diversité, des priorités et des mécanismes d'attribution sur les inégalités dans l'accès en crèche selon différentes dimensions. -->

<!-- Nous avons remarqué que l'organisation des commissions d'affectation présentait certaines caractéristiques similaires au problème de choix d'école, pour lesquels des solutions bien définies et de nombreuses applications réussies existent déjà [@AbdulkadirogluSonmez2003]. -->

<!-- Dans cette littérature, l'objectif est généralement de définir des appariements *stables* et des algorithmes pour les trouver. La *stabilité* est une propriété que nous voulons qu'un appariement respecte afin de justifier aux parents *pourquoi* l'attribution est ainsi. La motivation théorique pour se concentrer sur des ensembles d'appariements stables est que si le résultat du marché est instable, il y a des agents ou des paires d'agents qui ont l'incitation à contourner l'appariement [@Roth2008]. Dans certains cas, les chercheurs et/ou les décideurs utilisent déjà les résultats de la littérature sur la conception des marchés (*Market design*) pour fournir des mécanismes d'attribution des places en crèche. -->

<!-- Le terme *marché* a une charge politique importante, mais pas pour tout le monde et pas de la même manière. Pour certaines personnes, le terme de *marché* n'évoque rien de particulier, c'est un terme *inerte* qui désigne, notamment, un lieu où l'on fait des achats. Pour d'autres, il évoque le vocabulaire des *néolibéraux* et sa simple prononciation suscite une forme de défiance envers celui ou celle qui l'emploie. Pour des chercheurs en économie, le terme *marché* a un sens bien particulier. De plus, les *marchés* que nous définissons équilibrent offre et demande à partir d'un *algorithme*. Là aussi, la polysémie du terme et les enjeux politiques associés sont grands. -->

<!-- ### Market design et économie politique -->

<!-- Notre travail ne consiste pas à proposer une mise à jour des logiciels des directions petite enfance des territoires -- même si cela peut passer par là -- mais à concevoir des *places de marché*. Si nous utilisons ces termes, c'est parce que nous nous intéressons aux *transactions* que ce système permet d'organiser et à ce que la *société* tire d'une telle organisation. Les économistes[^18] ont tendance à adopter des définitions assez larges de ce qui constitue une transaction et (donc) un marché [@Satz2010]. Des précisions s'imposent. -->

<!-- En bref, un marché est une institution qui facilite les transactions. Il peut être formel ou informel, conçu, encadré, physique, virtuel, utilisant un système de prix ou non... Un point important est que les caractéristiques du marché affectent qui négocie, ce qui est négocié et les termes de ces transactions [@Li2017]. Ainsi, les *places de marché* se présentent sous de nombreuses formes et ne sont pas uniquement, ni même principalement, des marchés de biens et services dont la seule fonction est la découverte des prix. @Roth2018 définit les places de marché comme[^19] "*l'infrastructure, les règles et les coutumes par lesquelles les informations sont échangées et les transactions effectuées, qui peuvent être des parties relativement petites de grands marchés. Les participants peuvent avoir de vastes ensembles de stratégies, c'est-à-dire de nombreuses options à leur disposition au-delà de celles disponibles sur une place de marché particulière*". -->

<!-- Sur de nombreux marchés, nous nous soucions de savoir avec qui nous échangeons. Dans ces configurations, nous ne pouvons pas nous contenter de choisir ce que nous voulons, même si nous en avons les moyens : nous devons aussi être choisis. Le marché des modes d’accueils fait partie de ces marchés d’appariement (*matching markets*). Il existe des lieux d'inscriptions centralisés (les guichets uniques) donnant accès à une place de marché : les commissions d'admission des modes d'accueil (CAMA). Ces dernières sont en charge de l'appariement entre les offres de différents gestionnaires et les demandes des parents. Bien qu'elles proposent principalement des places en établissements d'accueil collectif du jeune enfant (EAJE) gérés, de près ou de loin, par le territoire, certaines proposent aussi des places dans des crèches associatives, des crèches familiales, des crèches d'entreprises, hospitalières ou universitaires,... En outre, cette place de marché n'est pas l'unique lieu des transactions pour les modes d'accueils. Les parents ont également d'autres options. Ils peuvent passer un contrat privé avec une assistante maternelle ou une crèche privée, s'occuper eux-mêmes de leurs enfants, définir une organisation repartissant la garde entre eux, des membres de leur famille ou d'autres liens sociaux, etc. -->

<!-- ## Implication pour les politiques publiques -->

<!-- Une fois que les décideurs politiques définissent leur DAM, les procédures proposées offrent plusieurs avantages distincts par rapport aux pratiques actuelles: -->

<!-- 1)  Ces outils informatiques peuvent rapidement traiter un grand nombre de demandes, ce qui permet de gagner du temps pour ceux impliqués dans l'organisation et la participation aux commissions d'attribution. -->

<!-- 2)  Nos modèles clarifient ce qui peut être fait et ce qui ne peut pas l'être, ainsi que les compromis de chaque mécanisme d'attribution. D'un point de vue normatif, ils garantissent des affectations *justes* au sens où ils éliminent les *envies justifiées* sur la base d'une définition claire et choisie. Les décideurs politiques choisissent s'ils veulent respecter strictement les priorités ou accueillir davantage d'enfants en autorisant une adaptation faible et/ou en ne tenant compte que des demandes initialement réalisables. -->

<!-- 3)  Toutes les décisions d'attribution sont traçables et peuvent être expliquées à chaque famille. Pour chaque attribution, nous fournissons un tableau pour chaque crèche qui justifie chaque décision. Une transparence totale est possible, si les décideurs politiques souhaitent aller vers cette direction. -->

<!-- 4)  En garantissant que les priorités sont toujours respectées et individuellement justifiables, ils peuvent créer un bien public: ces mécanismets assurent une forme de *justice procédurale* et peuvent déplacer les préoccupations éthiques et de justice vers la *justice distributive*. Puisque les priorités sont toujours respectées, la société peut débattre de ce qui constitue des inégalités justes. -->

<!-- 5)  Les décideurs politiques peuvent définir des distributions d'affectation cibles en choisissant les parts de places qu'ils veulent attribuer à certains groupes. Nos modèles sont suffisamment flexibles pour prendre en compte de nombreuses contraintes. En particulier, la définition de quotas de diversité (flexibles) est un outil puissant pour garantir que l'affectation satisfait certaines exigences de distribution. Sans notre procédure, ce type d'objectifs politiques est très difficile à atteindre. Ou du moins, difficile à justifier. -->

<!-- 6)  Ces outils peuvent également être utilisés pour simuler les effets de la modification de certains paramètres et informer les décideurs politiques en utilisant des scénarios *et si*. -->

\clearpage

# References {.unnumbered}

::: {#refs}
:::

\clearpage

```{=tex}
\setcounter{section}{0}
\renewcommand{\thesection}{\Alph{section}}
\renewcommand{\thesubsection}{\thesection.\Roman{subsection}}
```
<!-- \setcounter{table}{0} -->

\renewcommand{\thetable}{\thesection.\arabic{table}}

<!-- \setcounter{figure}{0} -->

\renewcommand{\thefigure}{\thesection.\arabic{figure}}

# Annexes

## Figure extraite de "*Rage against the matching*"

```{r fig-MainISAJE, results='asis', echo=FALSE, cache=TRUE, out.width='80%',fig.cap="Le critère d'ancienneté évince les familles monoparentales",fig.id=TRUE}
knitr::include_graphics(here("Valorisation","resultsThesis","Estsimu-1.pdf"),error=FALSE)
```

## Figure extraite de "*Welfare to whate ?*"

```{r fig-MainHeim, results='asis', echo=FALSE, cache=TRUE, out.width='80%',fig.cap="Effets de sélection et résultats en double-différences"}
knitr::include_graphics(here("Valorisation","resultsThesis","Naiveest-1.pdf"))
```

## Figure extraite de "*Tax burden on the poor*"

```{r fig-MainGH, results='asis', echo=FALSE, cache=TRUE, out.width='100%',fig.cap="Observer l'inobservable: distributions contrefactuels et *Bunching*"}

knitr::include_graphics(here("Valorisation","resultsThesis","BunchNPIndivInc-1.pdf"),error=FALSE)


```

[^1]: Ayant notamment abouti à un guide de l'évaluation des investissements sociaux [@FougereHeim2019].

[^2]: Voir par exemple les travaux sur l'axe petite enfance du rapport d'évaluation [@Heim2020] et sur le soutien aux étudiants [@GrobonEtAl2021a].

[^3]: <https://www.strategie.gouv.fr/publications/evaluation-de-strategie-nationale-de-prevention-de-lutte-contre-pauvrete-rapport-2022>

[^4]: Voir notamment le premier engagement de la Fiche N° 16 de la [COG 2018-2022](https://www.caf.fr/sites/default/files/medias/cnaf/Nous_connaitre/qui%20sommes%20nous/Textes%20de%20r%C3%A9f%C3%A9rence/COG/COG_2018-2022.pdf).

[^5]: Notamment les travaux d' @AbdulkadirogluEtAl2017.

[^6]: Valence Romans Agglo, Dijon et Annecy

[^7]: Issy-Les-Moulineaux, Noisy-Le-Grand

[^8]: Le Havre et Montreuil

[^9]: Tourcoing et Villeurbanne.

[^10]: Voir Fiche N°1 de la [COG](https://www.caf.fr/sites/default/files/medias/cnaf/Partenaires/COG/COG%20Etat-Cnaf%202023-2027.pdf).

[^11]: À l'initiative du Conseil départemental et avec le soutien financier de la Branche famille de la sécurité sociale, de Pôle Emploi et de la Caisse des dépôt et consignation.

[^12]: *Association finances, gestion et évaluation des collectivités territoriales*, un réseau qui rassemble des professionnels des finances publiques locales, de l'évaluation des politiques publiques et de la gestion publique territoriale. Voir la [présentation vidéo](https://youtu.be/q_RKA5Tm0jo) du dispositif.

[^13]: [Meurthe-et-moselle.fr Actu - visite ministre](https://meurthe-et-moselle.fr/actu/lutte-contre-la-pauvret%C3%A9-et-acc%C3%A8s-%C3%A0-l%E2%80%99emploi-agn%C3%A8s-buzyn-et-christelle-dubos-en-meurthe-et)

[^14]: Cheffe de famille monoparentale résidant sur le territoire du Grand Nancy de moins de 50 ans dont la dernière inscription au RSA a plus de 2 ans.

[^15]: Au sein de chaque cohorte par nombre d'enfants (1,2, 3+), inscription à pôle emploi et nombre d'années au RSA (2 à 5, 5 à 10 et plus de 10 ans).

[^16]: *Dayacare assigment marketplace* or DAM

[^17]: Handicap, mobilité professionnelle, accompagnement par l'aide sociale à l'enfance, etc. concernant 15% des dossiers.

[^18]: Avec une hypothèse d'exclusion.

[^19]: J'ai participé au comité de révision de l'évaluation de la réforme par @BozioEtAl2023a pour France Stratégie. L'identification basée sur la différence-de-différences par nombre d'enfants a été rejetée après un test placebo sur des données de l'année précédente.
